【裁判字號】    99,聲判,8
【裁判日期】    991230
【裁判案由】    聲請交付審判
【裁判全文】
臺灣臺北地方法院刑事裁定               99年度聲判字第8號
聲  請  人
即 告 訴人  綠恩生化科技股份有限公司
代  表  人  劉懿德  址同上
代  理  人  簡維能律師
            陳美華律師
被      告  陳正忠
上列聲請人即告訴人因被告詐欺等案件，不符臺灣高等法院檢查
署檢察長中華民國98年12月22日，98年度上聲議字第7979號駁回
聲請再議之處分（原不起訴處分案號：臺灣臺北地方法院檢查署
檢察官97年度偵續一字第170號），聲請交付審判，本院裁定如
下：
  主   文
聲請駁回。
  理   由
一、 按告訴人不服上級法院檢查署檢察長或檢察總長認再議為
     無理由而駁回之處分者，得於接受處分書後10日內委任律
     師提出理由狀，向該管第一審法院聲請交付審判。法院認
     為交付審判之聲請不合法或無理由者，應駁回之。刑事訴
     訟法第258條之一、第258條之3第2項前段分別定有明文。
     本件聲請人公司即告訴人綠恩生化科技股份有限公司（以
     下稱聲請人公司）以被告陳正忠涉犯詐欺等罪嫌，向臺灣
     臺北地方法院檢察署檢察官提出告訴，經該署檢察官以97
     年度偵續一字第170號為不起訴處分後，聲請人公司不服聲
     請再議，經臺灣高等法院檢察署檢察長認再議無理由，以
     98年度上聲議字第7979號處分書駁回再議之聲請，聲請人
     公司於民國98年12月30日收受該處分書後，並於同年99年1
     月11日委任律師提出理由狀向本院聲請交付審判等情，有
     前述處分書、駁回再議處分書影本、送達證書各1份，及刑
     事聲請交付審判理由狀上本院收狀日期戳在卷可稽，是本
     件聲請為合法，合先敘明。
二、聲請交付審判意旨詳如附件所載。
三、按刑事訴訟法第258條之1規定聲請人公司得向法院聲請交付
    審判，係對於「檢察官不起訴或緩起訴裁量權」制衡之一種
    外部監督機制，法院僅就檢察官所為不起訴或緩起訴之處分
    是否正確加以審查，以防止檢察機關濫權，依此立法精神，
    同法第258條第3項規定法院審查聲請交付審判案件時「得為
    必要之調查」，其調查證據之範圍，自應以偵查中曾顯現之
    證據為限；而同法第260條對於不起訴處分已確定或緩起訴
    處分期滿未經撤銷者得再行起訴之規定，其立法理由說明該
    條所謂不起訴處分已確定者，包括「聲請法院交付審判復經
    駁回者」之情形在內，是前述「得為必要之調查」，其調查
    證據範圍，更應以偵查中曾顯現之證據為限，不得就聲請人
    公司新提出之證據再為調查，亦不得蒐集偵查卷以外之證據
    ，不得就聲請人新提出之證據再為調查，否則，將與刑事訴
    訟法第260條之再行起訴規定，混淆不清，亦將使法院僭越
    檢察官之職權，而有回復「糾問制度」之虞；且法院裁定交
    付審判，即如同檢察官提起公訴使案件進入審判程序，是法
    院裁定交付審判之前提，必須偵查卷內所存證據已符合刑事
    訴訟法第251條第1項規定「足認被告有犯罪嫌疑」，亦即該
    案件已經跨越起訴門檻，故如該案件仍須另行蒐證偵查始能
    判斷應否交付審判者，如上所述，因交付審判審查制度並無
    如同再議救濟制度得為發回原檢察官續行偵查之設計，即法
    院並無調查偵查中未顯現證據之權限，法院即應依同法第
    258條之3第2項前段之規定，以聲請無理由而裁定駁回之。
四、次按犯罪事實應依證據認定之，無證據不得認定其犯罪事實
    ，刑事訴訟法第154條第2項定有明文。又按「告訴人之告訴
    ，係以使被告受刑事訴追為目的，是其陳述是否與事實相符
    ，仍應調查其他證據以資審認」、「證據力之強弱，事實審
    法院有自由判斷之權，故判斷證據力如不違背一般經驗之法
    則，即不得指為違法」，最高法院著有52年台上字第1300號
    、25年上字第2053號判例可資參照（上開事實審法院對於證
    據之判斷職權，於偵查中由檢察官行之）。復按刑法第336
    條第2項之業務侵占罪，係以行為人確具有業務之身分，且
    須持有人變易其原來之持有意思而為不法所有之意思，始能
    成立，如僅將持有物延不交還或有其他原因致一時未能交還
    ，既缺乏主觀要件，即難遽以該罪相繩，最高法院著有68年
    台上字第3146號判例可資參照。
五、本件聲請人公司雖以如附件所示之理由認被告涉有業務侵占
    、偽造文書罪嫌，而向本院聲請交付審判。然查：
  (一)就聲請人公司告訴被告業務侵占部份：
    本件縱如聲請人公司所指述，被告曾於本院95年度訴字第
    4536號民事案件中自認其有為聲請人公司收取聲請人公司南
    部客戶之貨款新臺幣（下同）919,050元之情，且證人蔡國
    權業已於該案審理中改證稱：「老闆叫會計整理帳單，請我
    交給陳正忠，請他處理這些帳單，他說可以處理帳單，但是
    要給他帳單等值的貨品給他。」；「（價格也是一樣？）是
    ，我報告給老闆，老闆不答應這麼做，我告訴陳正忠老闆不
    答應，請他把貨款收回來。」；「我有轉達給劉老闆，後來
    老闆沒有直接不同意，但是後來要出貨給陳正忠時，老闆說
    不可以」等語明確，而認被告辯稱：其向聲請人公司南部客
    戶收取帳款，需經由南部經銷商代為催收處理，因此須支付
    額外之走路工等費用，聲請人公司乃同意以等值產品出貨，
    由其從中獲取產品50%之利潤，作為其支出額外費用之補償
    云云為不可採。然被告確有將聲請人公司所開立欲支付與被
    告所經營三寶佛公司之面額16萬7,790元支票退還聲請人公
    司，並另開立面額為19萬5,735元之支票1張交付聲請人公司
    ，作為繳付上開貨款一部金額等情，業據被告供述明確，並
    經證人蔡國權、劉紹毅證述無訛，此亦為聲請人公司所不否
    認，是被告既有繳付所收取之部分貨款與聲請人公司之舉止
    ，則其是否確有意圖為自己不法所有之侵占故意，已非無疑
    。又被告於上開民事案件審理時另辯稱：其曾交付一紙票號
    VB0000000號、金額983,150元之支票與聲請人公司，作為繳
    付上開貨款之用，惟因聲請人公司之會計部門無法作帳，而
    退回乙節，並提出支票存根1紙為證。聲請人公司雖否認該
    支票存根之真正，惟觀諸該支票存根上載有金額計算之記錄
    ，而證人即聲請人公司原法定代理人劉紹毅於該案審理時亦
    陳述：「我發現帳一直無法收回來，我問會計小姐吳美姿，
    她說要收回來的錢沒有辦法沖那個帳，金額不符，就把收回
    來的支票退回去，時間是在93年的夏天或秋天」等語明確，
    核與證人蔡國權於該案審理時證稱：「有，他有交壹張票給
    會計人員，公司有收下來，但是金額一筆沒辦法沖帳，就叫
    陳正忠拿現金來沖帳。」等語；證人即時任聲請人公司會計
    之吳美姿於該案審理時證稱：「我印象中有壹張票，但是沒
    有收下來，…因為我們的藥局很多，他只有壹張票，那張票
    不能沖別家公司的帳，所以我們就退給他。」等語大致相符
    ，堪認被告確有持交上開支票與聲請人公司作為所收帳款之
    給付，惟經被上訴人公司會計以無法沖帳為由退回，是縱被
    告嗣後未再持交現金與聲請人公司以為所收其餘貨款之給付
    ，充其所及，僅得謂被告有延遲返還所收取貨款之情事，尚
    難遽以認定被告有意圖為自己不法所有之侵占故意，自難遽
    以業務侵占罪相繩。至被告是否得以聲請人公司所給付與三
    寶佛公司之上開支票，作為繳付聲請人公司之代收款項，核
    屬民法上抵銷是否有效之問題，乃民事關係之範疇，尚與刑
    罰無涉，況此部分之抵銷係屬合法有效之情，業經臺灣高等
    法院以97年度上字第497號民事判決肯認明確，自不能以此
    遽認被告有何不法所有意圖，附此敘明。
  (二)就聲請人公司告訴被告偽造文書部份：
    聲請人公司雖指述稱被告所經營之三寶佛生技公司有製造聲
    請人公司「綠茶萃取錠」外包裝之技術與能力，且被告自93
    年6月離職後，即未曾向聲請人公司辦理退貨，而認警方於
    被告所經營之亞璇藥業有限公司（下稱亞璇公司）所扣得之
    「綠茶萃取錠」外盒乃被告所偽造云云。惟有能力製造聲請
    人公司「綠茶萃取錠」外包裝之技術與能力；是否曾有向聲
    請人公司辦理退貨情事，與實際是否有偽造聲請人公司「綠
    茶萃取錠」之外包裝，本為二事，自不得僅憑被告所經營之
    公司有此製造能力，或是否有向聲請人公司辦理退貨情事，
    即逕推扣案之「綠茶萃取錠」外包裝為被告所偽造，更不足
    以證明亞璇公司所販賣之綠茶萃取錠，係經被告更換過外包
    裝之過期商品。況證人蔡國權及證人陳嬿婷於上開民事案件
    審理時均證稱被告曾有向聲請人公司辦理退貨等語，是聲請
    人公司上開所指，已嫌無據。又質之證人吳美姿於偵查中證
    稱：「（問：公司退貨如何處理？）臺北部份，業務要把或
    拿回來，業務人員要寫折讓單（就是退貨單），由藥局蓋章
    ；中南部就沒有退貨的問題‥‥（見95年度偵字第26778號
    偵查卷第65頁）」，足認被告以位於臺北地區之亞璇公司（
    地址為臺北市中山區○○○路○段140巷8號1樓，有該公司登
    記資料在卷可稽）名義所購買之「綠茶萃取錠」，如有過期
    情事，本得向聲請人公司要求退貨，此亦為聲請人公司所不
    爭執，是被告既可向聲請人公司辦理退貨，則遇有過期未售
    出之產品，豈會悖於常情，花費時間、勞力與費用偽造聲請
    人公司之「綠茶萃取錠」外包裝，而冒自陷囹圄之風險，殊
    難想像，顯見被告並無偽造扣案「綠茶萃取錠」外包裝之動
    機至明。此外，聲請人公司確曾數次更換包裝廠之情，業經
    證人蔡國權於偵查中陳述明確，再由被告所提供之數盒聲請
    人公司包裝之「綠茶萃取錠」以觀，其外包裝盒上之批號、
    有效日期字體與大小確有數種之多，因此，亦難僅憑扣案之
    「綠茶萃取錠」外盒批號、有效日期之字體、大小有所不同
    ，而遽認被告有何偽造文書及販賣過期「綠茶萃取錠」之詐
    欺犯行。
六、綜上所述，臺灣臺北地方法院檢察署檢察官所為不起訴處分
    及臺灣高等法院檢察署檢察長駁回再議聲請處分，均已就聲
    請人公司於偵查時提出之告訴理由予以斟酌，詳予調查證據
    ，並細加論述所憑證據及其認定之理由，原處分所載證據取
    捨及事實認定之理由，並無違背經驗法則或論理法則之情事
    ，參諸前開規定，原檢察官及高檢署檢察長以被告犯罪嫌疑
    不足，而予以不起訴處分及駁回再議之聲請，認事用法，並
    無不當，且依現有卷存證據所能證明被告涉犯業務侵占罪及
    偽造文書罪之嫌疑均尚不足以跨過起訴之門檻，揆諸前揭說
    明，本件聲請人公司聲請交付審判，為無理由，應予駁回。
據上論斷，依刑事訴訟法第258條之3第2項前段，裁定如主文。
中    華    民    國    99    年    12    月    30    日
                  刑事第十庭    審判長法  官  蔡坤湖

                                      法  官  姚念慈

                                      法  官  謝昀璉
上正本證明與原本無異。
本裁定不得抗告。
                                      書記官  鄭雅文
中    華    民    國    99    年    12    月    31    日

司法院資訊處製作；財團法人民間司法改革基金會備份。
